最高法院刑事判決　　　　　　　　　　　　　　　八十七年度台上字第三六二六號
　　上　訴　人　甲○○
　　選任辯護人　林詮勝律師
　　　　　　　　高瑞錚律師
右上訴人因貪污案件，不服台灣高等法院中華民國八十七年三月十八日第二審更審判
決（八十六年度上更(一)字第一二○一號，起訴案號：台灣士林地方法院檢察署八十四
年度偵字第五一三五、六二三二號），提起上訴，本院判決如左：
    主  文
原判決撤銷，發回台灣高等法院。
    理  由
本件原判決認定上訴人甲○○係前內政部警政署保安警察第六總隊（下稱保六總隊）
第二大隊第二中隊小隊長，承辦該中隊總務業務，為依據法令從事公務之人員。意圖
為自己不法之所有，並基於概括之犯意，於民國八十三年六月間，明知其職務上所持
有該中隊隊員向第二大隊申領同年三月份之超勤加班費新台幣（下同）七十九萬零四
百六十六元公有財物中，包括應發放予隊員孟繁文之加班費八千零五十元，竟因知悉
孟繁文已於同年四月二日調職，乃於孟繁文同年六月九日委請同事陳俊男前往領取上
開款項時，藉詞孟繁文並未填報超勤加班資料，而將該加班費八千零五十元侵占入己
。嗣因事跡敗露，乃於八十五年五月二日以匯票將上開款項寄交孟繁文收受。復於八
十四年五月十五日，向該第二大隊申領第二中隊隊員八十三年五月份補發之超勤加班
費六十三萬零二百二十六元，並於同日下午四時十五分許將該款交由總務協辦人王蒙
恩發放。因王蒙恩有事不便立即發放，將之放入牛皮紙袋後置於王蒙恩與上訴人二人
共用之辦公桌右邊第三個抽屜內，於同日下午四時三十分許外出；上訴人見有機可乘
，於同日下午七時三十五分許，以王蒙恩前所交付給伊之辦公桌抽屜鑰匙開啟抽屜，
取走尚在上訴人管領支配中之公有財物六十三萬零二百二十六元，侵占入己。嗣王蒙
恩遍尋不著，報告上級長官處理時，上訴人為掩飾其侵占犯行，於同月十八日先歸還
七萬元等情。因而撤銷第一審之不當判決，改判論處上訴人連續依據法令從事公務之
人員，侵占公有財物罪刑。固非無見。惟查：(一)刑事訴訟法第九十五條明定：訊問被
告應先告知(1)犯罪嫌疑及所犯所有罪名，罪名經告知後，認為應變更者，應再告知。
(2)得保持緘默，無須違背自己之意思而為陳述。(3)得選任辯護人。(4)得請求調查有利
之證據。此項告知義務旨在使被告得適切行使防禦權，維護訴訟程序之公正，保障人
權。原審審判期日疏未踐行上開告知義務，致上訴人防禦權之行使是否得以適切維護
，無憑懸揣，遽為上訴人不利之判斷，其訴訟程序之踐行，已屬可議。(二)刑事訴訟法
第三百條規定：科刑判決，得就起訴之犯罪事實，變更檢察官所引應適用之法條。本
件檢察官起訴法條為修正前貪污治罪條例第六條第一項第三款之侵占職務上持有之非
公用私有財物罪，原判決改論同條例第四條第一項第一款之侵占公有財物罪，並未於
理由內說明變更該法條之意旨，亦未引用刑事訴訟法第三百條，併有瑕疵可指。(三)證
據之證明力雖屬於事實審法院自由判斷職權，但其所為之判斷，仍應受經驗法則與論
理法則之支配。保六總隊第二大隊就系爭超勤加班費六十三萬零二百二十六元究係遭
上訴人遺失或侵占之問題，送請內政部警政署刑事警察局對上訴人作測謊鑑識，經測
試結果，上訴人對是否遺失該款之問題，回答：「不是」，呈不實之反應；但對是否
侵占該款之問題，回答：「不是」，則無不實之反應（見八十四年度偵字第五一三五
號卷第十九、二十頁）。原審就同一次測謊鑑識報告，一面採擇上訴人否認遺失加班
費不實之回答，一面又捨棄上訴人否認侵占加班費真實之反應。同樣之鑑識報告採取
雙重之標準，何所憑據﹖未據詳予闡述，其證據之取捨似與一般經驗法則相悖。又，
原判決就上訴人向第二大隊領取之八十三年五月份超勤加班費數額，事實欄記載為六
十三萬零二百二十六元；但理由內採為判決基礎之證人王蒙恩證言，則認定領取六十
三萬零二百二十一元，相差五元，併有證據上理由矛盾之欠洽。事實猶欠明瞭，遽行
定讞，自屬難昭折服。以上為上訴意旨所指摘及本院得依職權調查之事項，應認原判
決仍有撤銷發回更審之原因。案經發回，原判決理由十贅「並定其應執行之刑」之
語，並希注意更正之。
據上論結，應依刑事訴訟法第三百九十七條、第四百零一條，判決如主文。
中      華      民      國    八十七    年      十      月    二十九    日
                              最高法院刑事第八庭
                                  審判長法官  紀  俊  乾
                                        法官  楊  商  江
                                        法官  黃  正  興
                                        法官  丁  錦  清
                                        法官  魏  新  和
      右正本證明與原本無異
                                              書  記  官
中      華      民      國    八十七    年     十一     月      五      日
